【裁判字號】    83,東簡,101
【裁判日期】    890221
【裁判案由】    確認本票債權不存在
【裁判全文】
臺灣臺東地方法院臺東簡易庭民事簡易判決  八十三年度東簡字第一○一號
    原      告  乙○○
    訴訟代理人  劉輝瑞律師
                李百峰律師
    被      告  甲○○      住.
    訴訟代理人  邱聰安律師
右當事人間請求確認本票債權不存在事件，本院判決如左：
    主    文
確認被告所執有以原告為發票人，如附表所示之伍張本票債權及分別自到期日起至清
償日止按週年利率百分之六計算之利息債權不存在。
訴訟費用由被告負擔。
    事實及理由
甲、原告聲明：如主文第一項所示。
乙、事實摘要：
一、原告主張訴外人李慧津於民國八十二年間為營業投資，要求原告幫忙籌借資金，
    訴外人賴景櫻乃經由原告介紹，以每月百分之五計算利息，借款予李慧津，至八
    十三年三月底陸續借予李慧津計新台幣（下同）一千六百五十萬元。原告本人亦
    借款予李慧津達千萬元，嗣因李慧津無法依約清償，賴景櫻心有未甘，遂於八十
    三年五月十日以協議追討債務為由，邀原告至賴景櫻之姊姊賴景蘭家中商量，當
    時被告在場等候，見原告到來，即要求原告隨同被告及賴氏姊妹至臺東市○○街
    七十八號信安府建設開發公司（以下簡稱信安府公司）協議。未料，被告竟以賴
    景櫻所支付之借款其中九百二十萬元為其所有，欲原告負責清償，並揚言倘使原
    告不從將對其不利。當時除原告等四人外另有被告之友人在場幫腔作勢，原告心
    生畏懼，無力反抗，為免遭受危險，乃被脅迫簽發含如附表所示之系爭本票在內
    之本票八張交被告收執，金額共計九百二十萬元，其中二張本票已由原告以現金
    換回，另一張本票則經鈞院以八十四年度東簡字第一二二號判決，確認該本票債
    權不存在，其餘五張即為系爭本票。原告僅居中介紹，與被告間並無債權債務關
    係存在，被告雖為系爭本票之持有人，然其持有票據並不具有原因關係，原告自
    得以此事由對抗被告，為此請求判決如訴之聲明。
二、被告則以原告與李慧津因合夥購地，急需現款，原告便向賴景櫻告稱，前項投資
    獲利豐厚，賴景櫻因信賴原告，即將上情告知其姊賴景蘭及被告，彼等均表示願
    意借款投資，遂由賴景櫻交付一千六百五十萬元予原告，其中包括被告出資之九
    百二十萬元，一併轉交李慧津，迄八十三年三月底，被告始終未獲清償，以為其
    出資遭賴景櫻侵吞，始由賴景櫻姊妹、被告與原告確認，並至信安府公司商討清
    償事宜。幾經協議，原告答應就被告出資之九百二十萬元部分，由其承擔李慧津
    之債務，負責清償，同時簽發六張本票，每月償還一百萬元，其餘三百二十萬元
    則分別於翌日及同月十六日交付現金，當時氣氛和諧，原告並未遭受強暴脅迫乙
    節，業據臺灣高等法院花蓮分院八十七年度上易字第二四四號判決審理屬實。是
    原告係基於賴景櫻對其之信賴關係，為減輕賴景櫻之壓力，願意承擔李慧津之債
    務而簽發系爭本票，尚非原因關係不存在等語置辯，請求駁回原告之訴。
丙、法院之判斷：
一、本件原告主張系爭本票五張，為其所簽發，另於同日又簽發本票三張，票面金額
    總計九百二十萬元之事實，為被告所不爭執，復有本票影本五張附卷可稽，堪信
    為真實。
二、按事實為法律關係發生之特別要件者，在消極確認之訴，應由被告就其存在負舉
    證之責任，在其他之訴，應由原告就其存在負舉證之責任，司法院院字第二二六
    九號解釋著有明文。又確認法律關係不存在之訴，如被告主張其法律關係存在時
    ，應由被告負舉證責任，最高法院四十二年台上字第一七○號判例參照。又按，
    票據固為無因證券，票據債務人不得以自己與發票人或執票人之前手間所存之抗
    辯事由，對抗執票人，然發票人要非不得以自己與執票人間所存抗辯事由對抗執
    票人，此觀票據法第十三條上段規定自明。（最高法院二十七年滬上字第九七號
    、四十六年台上字第一八三五號、四十七年台上字第一六二一號亦迭有判例揭著
    是旨）原告既主張與被告間並無任何債權之原因關係存在，是依票據法第十三條
    反面解釋，票據債務人得以自己與執票人間所存之抗辯事由對抗執票人。準此，
    本件首應審究者，應在於被告執有系爭本票之原因關係是否存在，倘使原因關係
    不存在，原告自得以此直接事由對抗被告，主張本票債權不存在。查：
    （一）被告辯稱原告之所以簽發系爭本票，係因當初賴景櫻交由原告借款予李慧
          津之一千六百五十萬元，其中九百二十萬元為被告所出資，因李慧津未能
          償還借款，原告為減輕賴景櫻之壓力，基於道義，始出面承擔李慧津之債
          務云云。惟查關於被告出資部分，雖經賴景櫻到庭證述，亦與被告所述相
          符，惟被告究係如何交付九百二十萬元予賴景櫻，係交付現金或票據，抑
          或直接匯款，均無任何說明，亦無交易紀錄可資佐證，以該筆金額之數目
          不少，交付過程如此草率，頗難置信。再者被告究竟係委託賴景櫻代為辦
          理借貸之匯款事宜，抑或借款予賴景櫻，再由賴景櫻出面借款予李慧津，
          其間債權關係亦不明確，倘前開九百二十萬元確係由被告借給李慧津，而
          非賴景櫻，原告與賴景櫻為舊識，既然另邀被告共同出資，且出資額佔總
          數一半以上，何以於原告邀約集資之際，不據實相告？竟甘願承擔投資風
          險，或許其中另有他情，足見被告並未實際出資，被告復未提出任何資金
          往來記錄或銀行留存資料，供本院審酌，徒以賴景櫻與被告二人一面之詞
          ，即欲本院認定被告與李慧津之間有債權債務關係存在，實難採信。
    （二）況查，被告來自台南，其前來台東之目的即係為人催討債務，並在其自承
          為親自記錄之八十三年四月十一日工作日報表中記載「關於賴景櫻‧‧‧
          ‧他（她）想銀行的利息只是七厘，借出去放，還跟朋友調了九百二十萬
          元‧‧‧沒想到錢被人家倒，她承受不了，想自殺，那時本人剛好到台東
          ，透過一些朋友，為了同情她，意（義）務把錢要回來，不從中得利的。
          」嗣於八十三年六月十日工作日報又表記載「‧‧‧這次自作主張，請一
          些黑道朋友幫忙討錢，但他們純粹是義務幫忙，沒得到甚麼利‧‧‧」有
          工作日報表影本二紙附卷可稽，益見被告與賴景櫻間並無債權債務關係，
          被告係見賴景櫻因李慧津倒債，頓時債務纏身，才出面代為催討，被告雖
          抗辯前述報表內容為原告懇求被告杜撰所致，然就此有利事實，被告迄未
          能舉證以實其說，自不足採。
    （三）被告另辯稱賴景櫻既於系爭本票上背書，足見被告確係出資九百二十萬元
          ，否則賴景櫻不會自陷於負債之危險等語。然查系爭本票背面除賴景櫻之
          背書外，尚有賴景櫻之姐賴景蘭簽名背書，如被告所言屬實，既係李慧津
          積欠被告款項，原告又已簽發本票交付被告，何須再由賴景蘭背書擔保，
          要全部參與之人均替李慧津償債？且即使賴氏姊妹在本票上背書，執票人
          未必向背書人行使追索權，請求給付票款，實際上被告亦未向賴氏姊妹求
          償，甚至於被告向本院聲請就原告之財產為強制執行之際，委託賴景櫻之
          夫林義力為代理人，二者間莫不有自相矛盾之情？則所謂道義究係存於何
          人之間，恐為空泛託詞。
三、本件被告雖稱原告因承擔債務而簽發系爭本票，交付被告執有，但因本票為文義
    證券，其權利依票據文義而生，與其基礎法律關係各自獨立，被告不得僅以持有
    發票人為原告之本票即認原告有承擔債務之舉（最高法院七十年台上字第二三九
    八號判決要旨參照），被告再以道義之說，以為原告承擔李慧津債務之原因，然
    查被告與原告間並無直接接洽之關係，均透過賴景櫻，若論情義，亦應由原告對
    賴景櫻負責即可，至於賴景櫻與被告間如何解決，亦屬彼等內部關係，原告毫無
    承擔李慧津之債務之理，所謂道義二字豈可輕言，對原告而言，李慧津亦為其債
    務人，立場相反，原告本身亦因此損失慘重，僅為展現豪情義氣，貿然承擔李慧
    津之鉅額債務，而無任何書面憑證，顯與常理不符，此外，被告並無其他證據足
    以證明系爭票據之原因關係存在，原告自得據以對抗被告。
四、從而，被告未能舉證證明兩造間確有票據原因關係存在，原告自不應負該本票債
    務，其請求確認被告就該本票債權不存在，為有理由。
五、據上論結，原告之訴為有理由，依民事訴訟法第七十八條，判決如主文。
中      華      民      國    八十九    年      二      月  二十一      日
                                        臺灣臺東地方法院臺東簡易庭
~B法      官  張震武
右為正本係照原本作成
如對本判決上訴須於判決送達後廿日內向本院提出上訴狀
中      華      民      國    八十九    年     十一     月     十六     日
~B法院書記官  李學華
~FO
~T48
┌───────────────────────────────────┐
│附表：                                    八十三年度東簡字第一○三號  │
├─┬──────┬──────┬──────┬──────┬─────┤
│編│發  票  人  │發  票  日  │票面金額    │本票號碼    │到  期  日│
│號│            │            │（新台幣）  │            │          │
├─┼──────┼──────┼──────┼──────┼─────┤
│一│乙○○      │八十三年五月│壹佰萬元    │○八○四二○│八十三年六│
│  │            │十一日      │            │三          │月十二日  │
│  │            │            │            │            │          │
├─┼──────┼──────┼──────┼──────┼─────┤
│二│同右        │同右        │同右        │○八○四二○│八十三年七│
│  │            │            │            │四          │月十二日  │
│  │            │            │            │            │          │
├─┼──────┼──────┼──────┼──────┼─────┤
│三│同右        │同右        │同右        │○八○四二○│八十三年八│
│  │            │            │            │五          │月十二日  │
│  │            │            │            │            │          │
├─┼──────┼──────┼──────┼──────┼─────┤
│四│同右        │同右        │同右        │○八○四二○│八十三年九│
│  │            │            │            │九          │月十二日  │
│  │            │            │            │            │          │
├─┼──────┼──────┼──────┼──────┼─────┤
│五│同右        │同右        │同右        │○八○四二一│八十三年十│
│  │            │            │            │○          │月十一日  │
│  │            │            │            │            │          │
└─┴──────┴──────┴──────┴──────┴─────┘


司法院資訊處製作；財團法人民間司法改革基金會備份。
